臺灣高等法院臺中分院民事判決　九十三年度保險上字第三號
　　　上　訴　人
　　　即被上訴人　壬○○
　　　　　　　送達代收人　子○.
　　　法定代理人　甲○○
　　　訴訟代理人　丙○○
　　　訴訟代理人　戊○○
　　　法定代理人　庚○○
　　　法定代理人　辛○○
右當事人間給付保險金事件，上訴人對於中華民國九十二年十一月二十八日臺灣彰化
地方法院九十一年保險字第五號第一審判決提起上訴，本院於言詞辯論終結，判決如
左：
      主      文
原判決關於不利於上訴人壬○○部分廢棄。
右廢棄部分，被上訴人新光人壽保險股份有限公司、國泰人壽保險股份有限公司應各
給付上訴人壬○○新台幣壹仟萬元，及均民國九十一年五月二十四日起至清償日止
依年息百分之十計算之利息。
原判決主文第一項關於命瑞士商蘇黎世人壽保險股份有限公司台灣分公司給付部分，
其中利息部分應減縮為自民國九十一年五月二十四日起算。
瑞士商蘇黎世人壽保險股份有限公司台灣分公司上訴駁回。
上訴人瑞士商蘇黎世人壽保險股份有限公司台灣分公司之第二審上訴費用由其自行負
擔；上訴人壬○○上訴部分第一、二審訴訟費用由被上訴人新光人壽保險股份有限公
司、國泰人壽保險股份有限公司各負擔二分之一。
本判決第二項於上訴人壬○○各以新台幣佰拾萬肆仟元為被上訴人新光人壽保
險股份有限公司、國泰人壽保險股份有限公司供擔保後，得假執行；但被上訴人新光
人壽保險股份有限公司、國泰人壽保險股份有限公司如於假執行程序實施前，各以新
台幣壹仟萬元預供擔保，均得免為假執行。
      事實及理由
一、上訴人蘇黎世人壽保險公司為外國法人，故該部分屬涉外事件。按「法律行為發
    生債之關係者，其成立要件及效力，依當事人意思定其應適用之法律」；「當事
    人意思不明時，同國籍者依其本國法，國籍不同者依行為地法」，涉外民事法律
    適用法第六條第一項、第二項前段分別定有明文。本件兩造未約定準據法，又為
    不同國籍，故應以行為地之中華民國法律為其準據法。
二、上訴人即被上訴人壬○○（以下簡稱壬○○）於原審起訴主張：伊夫即被保險人
    許本東，分別於(一)八十八年九月九日投保上訴人瑞士商蘇黎世人壽保險股份有限
    公司台灣分公司（以下稱蘇黎世保險公司）之人身傷害保險﹙乙型﹚（保單號碼
    ：00000000號），(二)八十八年十一月三日投保被上訴人新光人壽保險股
    份有限公司（以下稱新光保險公司）之新光長樂終身壽險保險契約（保單號碼：
    五ＣＮ七一二五四，主契約：保額十萬元）中之附約新光平安意外傷害保險，(三)
    九十年七月二十四日投保被上訴人國泰人壽保險股份有限公司（以下稱國泰保險
    公司）之國泰新平安保險（保單號碼：0000000000），保險金額均為
    新台幣（以下同）一千萬元，且皆指定身故受益人為伊；而被保險人許本東於九
    十年十月二十五下午五時許，駕駛車牌號碼ＱＪ一二三七號自小客車，行經彰化
    縣和美鎮彰化大排水溝北堤道路時，在青埔橋與頭汴水門路段，連人帶車墜入彰
    化大排水溝內因而溺斃，惟經伊檢具保險契約書正本等相關資料，向上開各保險
    公司請求給付保險金時，竟均未獲置理，亦不願具體說明不理賠之原因，為此依
    保險契約之法律關係，求為判命蘇黎世保險公司、新光保險公司及國泰保險公司
    分別給付保險金一千萬元及自九十年十月二十六日起至清償日止，按週年利率百
    分之十計算利息暨領擔保以宣告假執行之判決。原審判命上訴人蘇黎世保險公司
    台灣分公司應給付壬○○新台幣壹仟萬元及自民國九十年十月二十六日起至清償
    日止，按週年利率百分之十計算之利息，而駁回其餘之訴，壬○○就其敗訴部分
    提起上訴，聲明為：(一)原判決不利於上訴人部份廢棄；(二)右廢棄部份，被上訴人
    新光人壽保險股份有限公司、國泰人壽保險股份有限公司應各給付上訴人新台幣
    壹仟萬元整，及自起訴狀繕本送達翌日起至清償日止（原為自九十年十月二十六
    日起算，嗣於本院言詞辯論時減縮），依年息百分之十計算之利息；(三)前項請求
    ，上訴人願供擔保，請准宣告假執行。對於上訴人蘇黎世保險公司之上訴，答辯
    聲明為：上訴駁回。
三、
  (一)上訴人蘇黎世保險公司對壬○○主張許本東生前以自己為被保險人，壬○○為受
    益人，向上訴人蘇黎世人壽保險公司投保系爭保險契約，保額一千萬元，許本東
    於保險期間內死亡等情並不爭執，惟以：壬○○既主張許本東係意外死亡，即應
    由其就許本東遭受意外事故而死亡乙節負舉證之責。壬○○所提之台灣彰化地方
    法院檢察署相驗屍體證明書上就許本東之死亡係勾選「不詳」，且檢察官亦認定
    ：「案發現場並無散落物及剎車痕，且死者所駕駛之自小客車後側並無撞擊痕跡
    ；而證人丁○○、乙○○亦證稱於死者落水前，未聽見碰撞聲；且現場並無其他
    人或車輛經過，故應非為人由後追撞。又現場道路寬約四點三公尺，若為閃避逆
    向來車，駕駛人依一般正常反應會迅速朝右切換，而死者死亡的地點係在其行駛
    方向之左側，故應無因閃躲來車而墜入對面排水溝之可能。另死者血液、尿液經
    調查局檢驗，未發現含酒精、安非他命類、鴉片類、鎮靜安眠藥、農藥及一般常
　　見毒藥物成分，現場無新剎車痕．．．．」等語，則許本東之死亡原因是否因意
　　外所致，應屬不能證明。壬○○既無法證明許本東確係出於意外事故死亡，即應
　　認未盡舉證責任；證人丁○○於警訊及偵查時，均未提及「有看到死者在車後座
　　上掙扎，欲逃出車外」乙節，不料於法院勘驗現場時，竟附合壬○○於九十一年
　　八月五日庭訊所言，該證人履勘時所言顯係迴護壬○○之詞，當無可採。另原審
　　法院特於死者忌日至事故現場履勘，亦發現依當日行車方向，日照並不刺眼，且
　　事故現場道路彎度極小，可知許本東絕非如壬○○所言，係一時疏忽開車墜入排
　　水溝致死等語置辯。上訴聲明：1.原判決關於命上訴人給付被上訴人新台幣壹仟
　　萬元及其利息部份廢棄；2.右廢棄部份被上訴人在第一審之訴假執行之聲請均駁
　　回；3.第一、二審訴訟費用由被上訴人負擔。
  (二)被上訴人新光保險公司以：壬○○應先就張許本東係遭遇非由疾病引起之「外來
    」「突發」事故而身故負舉證責任，伊公司始有給付系爭保險金之義務。且所謂
    意外，指原因意外，必須原因行為屬於不可預料或不可抗力之外來突發者，而非
    結果意外。但由壬○○所提彰化地方法院檢察署死亡證明書可知，死者許本東之
    死亡種類記載為「不詳」，並不符保險契約中對意外傷害事故之定義；且彰化地
    方法院檢察署對於死者是自殺或意外死亡，並未認定，因此伊公司於無法確定系
    爭事故是否符合契約條款所定之意外事故下，自無法為系爭保險金之給付。伊公
    司並未主張許本東係自殺身故，亦未主張系爭事故非意外事故，而係主張壬○○
    對於許本東落水溺死事件未能舉證係「非由疾病引起」之「外來」「突發」事故
    引起，壬○○既未能舉證證明，上訴人新光人壽保險公司當無給付系爭保險金之
    責。案發現場道路視野良好，道路僅略為往右側彎（由東往西觀察時），寬度達
    四．三米，寬度尚足以會車；另證人乙○○稱許本東當時開車由東往西，時速約
    六十公里，在乙○○看到許本東時，二人相距約二百公尺，其乃準備靠邊閃車，
    使許本東車子得以通過，但才一瞬間，乙○○已不見許本東車輛，按常理，許本
    東應減速準備會車，往右駕駛，而不可能往左駛入排水溝中才是。而許本東竟開
    車落入左側排水溝中，顯不合常理，故壬○○必須先舉證證明許本東係因「外來
    」「突發」之事故，致其開車落入排水溝中，而非先由伊公司證明其符合除外條
    款之規定。又許本東直至九十年九月七日止，於台中十信商業銀行仍有貸款六百
    四十萬元，且被列為拒絕往來戶，顯見其財務狀況不佳，當無法排除其有發生道
    德上危險之可能性等語為抗辯；對於壬○○之上訴，答辯聲明為：1.上訴駁回；
    2.第二審訴訟費用由上訴人負擔；3.如受不利判決，被上訴人願供擔保請准免為
    假執行。
  (三)被上訴人國泰保險公司則以：壬○○係以死亡證明書、事故地點曾發生汽車墜落
    之新聞錄影帶及證人乙○○、丁○○，主張上開事證足以證明許本東係不慎墜落
    。惟該死亡證明書僅能證明許本東為溺斃，不能證明溺斃之原因為意外。又錄影
    帶至多僅能證明許本東所駕汽車墜落處無防護堤或其他保護措施，曾有他車墜落
    ，但不能據此以他車為意外，即臆測本件必屬意外。又依台灣彰化地方法院檢察
    署相驗卷第十頁及第三十三頁現場圖所示，許本東係由東向西行，則其應靠右行
    駛，非沿排水溝。又現場路面寬度可供兩部自小客車會車，而依證人乙○○證稱
    ，當時並無會車，則許本東如無合理理由，如何可能左轉墜落排水溝？然由現場
    圖推知許本東係左轉墜落，並無合理解釋，故檢察官未予認定是否為意外或自殺
    ，僅於相驗報告書註明「經查：案發現場並無散落物及剎車痕，且死者所駕駛之
    自小客車後側並無撞擊痕跡，而證人丁○○、乙○○亦證稱死者落水前，未聽見
    碰撞聲且現場並無其他人或車輛經過，故應非為人由後追撞；又現場道路寬約四
    點三公尺，若係為閃避來車，依一般正常反應，應向右閃躲，而死者死亡的地點
    係在其行駛方向之左側，故應非因閃躲來車而墜入排水溝。」，足見許本東墜落
    並非必然為意外。又原審受命法官已於十月十四日下午五時（與事故發生之時間
    相同）會同兩造至現場勘驗，就經驗法則判斷現場之狀況，如許本東當時係為閃
    躲來車，應向右閃躲才是，而無向左閃躲之可能。再依壬○○在相驗時稱：許本
    東最近常開車，事故發生地點是要去車衣服處之路，許本東喜歡走此路云云，則
    許本東對此路段應熟悉，核與壬○○所稱「．．．本來即是相當危險之路段，即
    使是開車老手，亦不免產生極大壓迫感．．．許本東，．．卻不常開車．．．許
    本東駕駛技術不佳，又極容易緊張．．。」不符，故許本東對此路段應熟悉而喜
    歡。且履勘現場結果，該路段彎度並不大，按諸經驗法則，應不至達易生危險之
    程度。證人丁○○雖於履勘現場時改稱：當時我在對面南堤道路上，我看到死者
    的車時，已掉落北堤浮在水面上，我即報警，大約十多分鐘後，車子全部陷入水
    裏，我有看到死者在車座上掙扎欲逃出車外等語，應非實在，當時既無會車，茍
    需向右微轉，豈有可能完全向左墜落？且依法官勘驗結果，下午五時日照並不刺
    眼，而該處道路平直，許本東實無必要左轉，則其冒然左轉墜入排水溝，實與經
    驗法則不合，足見許本東落水應有疑問。再者，許本東在九十年九月七日已因支
    票退票而列入拒絕往來戶，且其與壬○○均有積欠銀行貸款，足認許本東經濟狀
    況欠佳。而許本東係於九十年七月二十四日投保，三個月後即死亡，則許本東死
    亡是否因為意外，實有疑問。又許本東投保時，對上訴人國泰人壽保險公司詢問
    有無投保其他保險時，均答覆無，惟實際上其尚有投保上訴人蘇黎世人壽保險公
    司、新光人壽保險公司，是本件保險違反保險法第三十七條複保險規定而無效，
    上訴人國泰人壽保險公司自無理賠責任等情資為抗辯。對於壬○○之上訴，答辯
    聲明為：1.上訴駁回；2.第二審訴訟費用由上訴人負擔；3.如受不利判決，被上
    訴人願供擔保請准免為假執行。
四、壬○○主張其配偶即被保險人許本東，分別於(一)八十八年九月九日投保上訴人蘇
    黎世保險公司之人身傷害保險﹙乙型﹚（保單號碼：00000000號），(二)
    八十八年十一月三日投保被上訴人新光保險公司之新光長樂終身壽險保險契約（
    保單號碼：五ＣＮ七一二五四，主契約：保額十萬元）中之附約新光平安意外傷
    害保險，(三)九十年七月二十四日投保被上訴人國泰保險公司之國泰新平安保險（
    保單號碼：0000000000），保險金額均為一千萬元，且皆指定身故受
    益人為壬○○；而許本東於九十年十月二十五下午五時許，駕駛車牌號碼ＱＪ一
    二三七號自小客車，行經彰化縣和美鎮彰化大排水溝北堤道路時，在青埔橋與頭
    汴水門路段，連人帶車墜入彰化大排水溝內因而溺斃之事實，有卷附上開各保險
    單、要保書、戶籍謄本、除戶謄本為憑，為兩造所不爭執；而許本東因駕車於上
    開時地溺斃，並經臺灣彰化地方法院檢察署檢察官督同檢驗員相驗明確，製有相
    驗屍體證明書、驗斷書及勘驗筆錄附於刑事相驗卷可稽，業經原審及本院調閱上
    開九十年度相字第八一一號相驗卷證查核屬實，自堪信為真實。
五、壬○○主張伊得依據各該保險契約請求上開保險公司給付保險費，則為對造之蘇
    黎世保險公司、新光保險公司及國泰保險公司所否認，並以前揭詞情置辯。經原
    審法院行爭點整理程序後，限縮兩造之爭點如下：(一)人身保險契約有無複保險規
    定之適用？(二)被保險人許本東連人帶車墜入彰化大排水溝內致死之結果，是否出
    於意外？嗣新光保險公司及國泰保險公司於本院言詞辯論時，就複保險部分不再
    抗辯（見本院卷(二)一○二頁），是以本院僅就被保險人許本東連人帶車墜入彰化
    大排水溝內致死之結果，是否出於意外部分予以論述，經查：
    (一)保險契約所承保之危險可大分為二，一為客觀危險，另一為主觀危險。所謂客
      觀危險，即保險法第二十九條第一項所規定：「保險人對於由不可預料或不可
      抗力之事故所致之損害，負賠償責任。」而主觀危險則規定於同法第二項：「
      保險人對於由要保人或被保險人或其代理人之過失所致之損害，負賠償責任。
      但出於要保人或被保險人或其代理人之故意者，不在此限。」由此可知，保險
      契約除主觀危險中之故意危險外，不論係客觀或主觀危險所致之損害，保險人
      均應負賠償之責。若據上開危險之意義與本件保險契約「意外事故」之定義相
      較，本件保險契約所稱之「意外事故」，乃指客觀危險所致之事故，並將客觀
      危險中所包含之疾病排除，此觀本件保險契約就「意外事故」將突發性，即不
      可預料性列入定義中，符合客觀危險之性質即明。是客觀危險既指不可預料或
      不可抗力之事故，則此所稱之不可預料或不可抗力應係以一般人之標準為判斷
      基礎，換言之，即就一般人就意外是否某種事故之發生係出於不可預料或不可
      抗力，倘一般人均無法事先預料某種事故發生之可能，則縱使當事人之注意能
      力高於常人，亦不得以此苛責；相對而言，則主觀危險則應立於當事人立場，
      檢驗當事人對某種事故之發生，是否明知並有意使其發生或對某種事故之發生
      應注意能注意而未注意；此觀本件保險契約條款將要保人之故意行為列於除外
      不保事項，而不入承保範圍中敘述，即可得承保範圍中對意外所為之定義，乃
      純客觀之判斷，即屬客觀危險。據上開論述，分析本件具體事實，即使認為上
      訴人壬○○應就「意外事故」負擔舉證責任，其應證明者，亦僅為事故之發生
      非因疾病引起，屬外來之侵害，且在客觀上依一般人之觀念，該項事故之發生
      並非可得事先預料。若壬○○所提出之證物已足以證明上開要件之存在，則其
      已盡其舉證之責，應認定被保險人之死亡屬保險契約所訂之意外事故。至於是
      項意外事故是否為要保人或被保險人故意行為所致，因本件系爭保險契約均將
      之列為除外責任，而除外責任屬變態事實，依舉證責任分配之法則，應由主張
      變態事實存在之人負擔舉證責任；又保險契約率皆為定型化契約，被保險人鮮
      有依其要求變更契約約定之餘地；因社會之變遷，保險巿場之競爭，各類保險
      推陳出新，故於保險契約之解釋，應本諸保險之本質及機能為探求，並應注意
      誠信原則之適用，倘有疑義時，應為有利於被保險人之解釋（保險法第五十四
      條第二項參照），以免保險人變相限縮其保險範圍，逃避應負之契約責任，獲
      取不當之保險費利益，致喪失保險應有之功能，及影響保險巿場之正常發展。
      故若本件被上訴人國泰保險公司、新光保險公司，及上訴人蘇黎世保險公司認
      系爭事故之發生涉有除外之主觀危險，渠等自應就此負擔舉證之責。換言之，
      壬○○無需就主觀危險除外事項之不存在，負擔任何舉證責任，亦即壬○○無
      庸舉證本件事故為非故意行為，倘上訴人壬○○應就此舉證，不啻變相轉嫁舉
      證責任予上訴人壬○○，並將意外事故之定義加入契約所無之要件。況壬○○
      之訴訟代理人抗辯即被上訴人國泰保險公司訴訟代理人吳光陸律師於所著「保
      險事故之舉證責任」乙文中，亦認「惟愚意以為就自殺為免責條款言，固應由
      保險人就其主張被保險人係自殺可予免責負舉證責任，但無此免責者，如本件
      已投保逾二年始死亡，保險人仍須理賠時，此自殺並非免責條款，即不應採上
      開見解。」等情，為吳光陸律師所不否認；且最高法院亦以主張法律關係存在
      之當事人，僅須就該法律關係發生所須具備之特別要件，負舉證之責任，至於
      他造主張有利於己之事實，應由他造舉證證明（本院四十八年台上字第八八七
      號判例參照）。查上訴人已就黃○利與被上訴人間有保險契約存在，及黃○利
      係一氧化碳中毒死亡之事實，為相當之舉證；而被上訴人抗辯黃○利係自殺死
      亡，其不負賠償責任云云，自屬主張有利於己之事實，即應由被上訴人負舉證
      之責。原審認應由上訴人就黃○利確係意外事故死亡之事實負舉證之責，已與
      上開判例意旨相違（最高法院九十一年度台上字第二一八七號判決參照）之判
      決例，益明斯旨。
    (二)許本東於九十年十月二十五下午五時許，駕駛車牌號碼ＱＪ一二三七號自小客
      車，行經彰化縣和美鎮彰化大排水溝北堤道路時，在青埔橋與頭汴水門路段，
      連人帶車墜入彰化大排水溝內因而溺斃之事實，業經台灣彰化地方法院檢察署
      相驗屍體證明書為證，其上就許本東之死亡原因，經判斷為：「甲、窒息，乙
      、溺斃，丙、生前落水」，已據檢察官督同法醫師相驗明確，足認許本東係因
      落水，致呼吸道阻塞，肺部浸水無法進行呼吸（侵害其呼吸之機能）而致窒息
      死亡，此亦為兩造所同認。惟就死亡種類之判定，經前開相驗屍體證明書勾選
      為「不詳」，而非「意外」，致兩造對於許本東之死亡原因是否符合本件保險
      事故要件，即因遭遇外來突發的意外傷害事故，並以此意外傷害事故為直接且
      單獨原因，致其死亡之要件，各執一詞。被上訴人以檢察官未予認定是否為意
      外或自殺，僅於相驗報告書註明「經查：案發現場並無散落物及剎車痕，且死
      者所駕駛之自小客車後側並無撞擊痕跡，而證人丁○○、乙○○亦證稱死者落
      水前，未聽見碰撞聲且現場並無其他人或車輛經過，故應非為人由後追撞；又
      現場道路寬約四點三公尺，若係為閃避來車，依一般正常反應，應向右閃躲，
      而死者死亡的地點係在其行駛方向之左側，故應非因閃躲來車而墜入排水溝。
      」（參見相驗卷第五十五頁），足見許本東墜落並非必然為意外云云，惟上開
      相驗屍體證明書雖勾選「不詳」為由，拒絕理賠訟爭保險金，然本件保險契約
      所稱之意外傷害事故，指非由疾病引起之外來突發事故，其與相驗屍體證明書
      將死亡種類區分為「病死或自然死」、「意外」、「自殺」、「他殺」、「不
      詳」者，兩者定義、範圍本有不同，是認定被保險人死亡是否符合保險契約所
      稱意外傷害事故，自不能純以相驗屍體證明書為斷，尚須綜合其他事證以資判
      定，亦即不能僅因檢察官相驗時未於驗斷書記載「意外」，即認為非保險契約
      所指之意外事故。
    (三)兩造就許本東事發當日駕車行經彰化縣和美鎮彰化大排水溝北堤道路青埔橋與
      頭汴水門路段間，係為往返彰化與鹿港二地並不爭執，惟就許本東之行車方向
      究係由東向西，抑或自西往東乙節，則爭論不一。被上訴人國泰保險公司、新
      光保險公司，及上訴人蘇黎世保險公司以台灣彰化地方法院檢察署九十一年一
      月二十三日彰檢朝良九十相八一一字第二八四二號回覆上訴人國泰保險公司函
      文所述：死者係於九十年十月二十五下午五時許，駕駛車號ＱＪ一二三七號自
      小客車沿彰化縣和美鎮○○道路由東往西方向行駛，行經同路段青埔橋與頭汴
      水門中間處，衝入左側大排水溝內，致溺水窒息死亡等語，質疑許本東當日行
      車方向既係由東往西，應在雙向車道之右側行駛，依常理當不致往左掉入左側
      大排水溝云云。然查檢察官就許本東由東往西方向行駛之認定，係依據證人乙
      ○○於警訊所稱：我於二十五日下午十七時三十分騎機車在和美鎮彰化大排水
      溝北岸道路，由西向東行，行經該車落水事故地點約兩百公尺前，遠遠有看到
      乙部白色轎車，沿北岸道路由東向西行等語所為之判斷。惟證人乙○○於本院
      準備中卻稱；「做農及土公，我騎機車自西邊往東邊走北岸，我遠遠看到一輛
      車的影子要來（約六十公尺左右），我就停在路邊等要讓它先過去，我沒有看
      到那部車的顏色，但等了約一、二分鐘車子沒有過來，我就騎走，走到較前面
      （約一、二分鐘的路程）就看到很多人，我也沒有看到那部車在河中，我在那
      邊看到那部車被吊起來，吊起來時，那人已經往生了，我沒有看到那部車如何
      墜河的。‧‧‧（被上訴人複代理人廖瑞鍠律師問證人乙○○：有無看到車在
      水中沈浮？）沒有。‧‧‧（被上訴人複代理人廖瑞鍠律師問證人乙○○：如
      何知道那部車沈下去？）我沒有看到，我去時那裏已經很多人，有人告訴我車
      輛大約在哪裏。（上訴人曾耀聰律師問：當時在大霞派出所做筆錄時何以稱有
      一輛白色車要過來？）我沒有說是白色的車子，也不知道是什麼車因為我沒有
      看到那輛車。」等語，非但與證人丁○○於本院所證述之許本東車輛在河中浮
      沈約七、八分即沈下去相悖，且依其警訊中明確指出對向有一白色自小客車駛
      來，惟卻在本院審理中否認有有此事，況依其在本院所言未親眼目睹許本東之
      車輛行向，在警訊所稱所看見之車輛是否為許本東所駕駛車輛即無法確定，自
      無從確定許本東當時車輛行向，且參酌證人丁○○於本院所稱「我看到車輛在
      河中時沒有看到其他的人），證人乙○○在警訊中所言即不足取。而證人丁○
      ○在本院證稱：「做沖床，我在南邊堤岸看見一輛白色車在水中浮沈，我是開
      車自東邊往西走，我有看到駕駛座的人爬到後車座時車輛已經沈入水中，當時
      車窗是關閉的，沒有聽到喊叫聲音，我看到時那部車子離岸邊距離約自我應訊
      的位子至法庭對面的牆壁左右，我沒有看到那部車如何衝入水中，沒有聽到剎
      車或碰撞聲音，我在南岸打電話給一一九，一一九告訴我是大霞派出所管轄的
      ，再打到我的管轄頂番派出所問出大霞派出所的電話，再打大霞派出所報案，
      後來二個警員騎機車過來又走了，我看到車輛在河中時沒有看到其他的人，乙
      ○○我也沒有看到他也不認識他，去作筆錄是警察說是我報案的叫我去作的，
      當時那輛車車頭是朝西，我不知道他的車輛行向。‧‧‧我打電話約七、八分
      報警時那輛車就沈下去了，車內的人爬到後座時車就已沈下去了，車大約六點
      半左右吊起來的。」（見本院卷(二)六七頁），並在檢察官中稱「我和他不同方
      向」（見台灣彰化地方法院檢察署九十一年度相字第八一一號十九頁）；與住
      於鹿港鎮之證人己○○在原審所證稱：當天下午我在住處，許本東開車約在下
      午四、五點拿工資到我住處找我，來一下子就離開了，前後大概五分鐘等語相
      合（見原審卷二三九頁），證人丁○○既在場目睹並報警，於案發不久即接受
　　　檢察官偵訊，記憶理當甚為清晰，所述又與證人己○○所言相符，且更與本件
　　　訴訟無利害關係，所言自為屬實，當可採信。是壬○○主張許本東係駕車由西
　　　向東方向沿著北堤道路彰化大排水溝行駛，堪可採信。被上訴人國泰保險公司
　　　、新光保險公司，及上訴人蘇黎世保險公司固又稱壬○○原本於原審時主張事
　　　發時，許本東係東往西方向，即往鹿港方向，然在原審履勘現場後，因發現日
　　　照並不刺眼，始又改稱係西往東走。惟壬○○以伊在原審中，早在九十一年六
　　　月二十四日準備書狀中第四點即表示：「許本東出門後，是否直接到己○○處
　　　，上訴人壬○○不知，因為許本東平常即甚喜歡到釣蝦場或釣魚場釣蝦、釣魚
　　　，當天是否先到釣蝦場或釣魚場，再到己○○處，無法確定。若依彰化有線電
　　　視台新聞報導時，目擊證人所述，許本東係由東（彰化市住家）往西（鹿港鎮
　　　己○○處）方向行駛，時間大約為下午五點左右，則許本東應係先到釣蝦場或
　　　釣魚場，其後才要到己○○處。」，且事發當時，伊不在場，未目睹當時情形
　　　，乙○○在案發現場及彰化有線電視台訪問時，既然稱係由東往西，上訴人當
　　　然信其為真。許本東遽然去世，留下家庭及成衣加工廠重擔，上訴人一女子獨
　　　立經營，又要照顧家庭，又要管理工廠內生產衣服之員工，又得對外接洽業務
　　　，身兼數職，實甚吃重，根本無有餘暇及動機懷疑乙○○所言之可信性。然在
　　　原審至現場履勘現場時，證人丁○○表示當時伊在南堤道路發現許本東車頭已
　　　在水中，車尾則在水面上，伊打電話給消防隊報案，並到北堤事發處，當時並
　　　無其他車輛在附近。並私下表示乙○○根本未在場，乙○○警訊時均是胡說．
　　　．．等語。依此丁○○所陳伊發現之過程，在許本東車輛尚未全部沈入水中時
　　　，伊即已發現，並全程目睹車輛沈入前後之過程，則乙○○倘若在現場，並曾
　　　下水摸索，丁○○當無不知之理，斷無表示當時附近無其他人車，甚至表示乙
　　　○○根本未在場之理。至此，上訴人始懷疑乙○○所稱伊當時在場，及所陳事
　　　發經過云云，是否屬實，尤其，伊本身有從事與喪葬有關之行業，極可能係欲
　　　包攬本件喪葬事宜，為爭取死者家屬好感，故意為此不實之陳述。因此，伊始
　　　向證人己○○求證，經己○○表示，許本東在事發當天下午四、五點左右，確
　　　曾至伊處，因此上訴人乃認定當時許本東應係西往東方向，而為此項不同之主
　　　張，而非如被上訴人上揭所稱一般。況汽車掉入水中，不論當時係西往東或東
　　　往西，均係意外事故，並無不同。至於被上訴人所稱為何事發後遲未向己○○
　　　求證云云，其實，當時既然無任何事證足讓上訴人認為彰化有線之報導有誤，
　　　己○○所代工者又僅係鐵紐扣，上訴人與其業務往來並不多，事發後幾乎無業
　　　務往來，自無動機特地去詢問此問題等語。嗣經原審於九十一年十二月四日準
　　　備程序時當庭勘驗壬○○所提彰化有線電視公司九十年十月二十五日電視新聞
　　　報導內容，可知事發當日北堤道路確實未設護欄（記者口誤為北堤有護欄），
　　　有準備程序筆錄得佐，又原審於九十一年十月十四日履勘現場結果，雖北堤道
　　　路正在施工拓寬，然道路彎度沒有改變，亦有勘驗筆錄足憑；又現場道路寬約
　　　四點三公尺，固可會車，然二邊路旁均雜草叢生，有照片附於相承卷可憑，依
　　　常理而言，駕駛人應會於道路中央行駛，加上一般車寬度一公尺餘，則距離河
　　　邊，僅有一、二公尺間之間隔，則壬○○主張駕駛人只要稍有不慎，例如打瞌
　　　睡、錯踩油門、低頭拿東西、閃避野貓、野狗等不慎即掉入河中等語，亦非不
　　　無可能。縱許本東駕駛車輛不慎而墜入該彰化大排水溝，而有過失，然依兩造
　　　之保險契約約定，被上訴人國泰保險公司、新光保險公司，及上訴人蘇黎世保
　　　險公司仍應理賠。雖彼等稱渠僅主張上訴人壬○○應就許本東之死亡，是否為
　　　意外事故負舉證責任，並未主張許本東自殺。然查，「解釋意思表示，應探求
　　　當事人之真意，不得拘泥於所用之辭句。」民法第九十八條定有明文。被上訴
　　　人國泰保險公司、新光保險公司，及上訴人蘇黎世保險公司雖未直接表示許本
　　　東係自殺，然均主張本件許本東落水，是否係因為意外事故，尚無法證明，惟
　　　綜觀彼等抗辯，暨聲請調查許本東所駕駛車輛車籍地、及許本東負債情形、聲
　　　請傳喚壬○○之姐謝雲以證明壬○○是否早已知曉許本東死亡等，質疑許本
　　　東非出於意外云云。則其真意當然係主張本件非意外事故。而所謂非意外事故
　　　，與自殺二者，用詞雖有不同，真意卻無不同，蓋非意外事故，除係自殺外，
　　　實無法想像為何？此點即被上訴人國泰保險公司、新光保險公司，及上訴人蘇
　　　黎世保險公司亦始終無法解釋，益見彼等真意乃係主張許本東係自殺。承上所
　　　述，自殺係變態事實，自應由渠等負舉證責任。參以證人丁○○於九十一年十
　　　月十四日原審勘驗現場時，亦稱：「我當時有看到死者在車後座位上掙扎欲逃
　　　出車外。」（見原審卷一七八頁），而死者於車輛打撈上後確係在車後座上，
　　　有照片可稽（見相驗卷第八頁背面下張），復為兩造所不爭執，可見證人丁○
　　　○所言屬實；是許本東顯於墜入該彰化大排水溝後，試求逃生，自駕駛座爬到
　　　後座，其求生意志甚強，伊落水確係意外，而非自殺。
    (四)至於被上訴人國泰保險公司主張許本東在九十年九月七日已因支票退票列入拒
      絕往來戶，積欠銀行一千五百三十餘萬元，其經濟狀況欠佳，質疑其是否為意
      外死亡云云。惟姑不論壬○○所稱應該只有七百三十一萬一千元（被上訴人應
      係將其中台新銀行台中分行，及中國信託商業銀行彰化分行共八十九萬元，誤
      計為八百九十萬元）。且其中分別向台新銀行台中分行借貸三十九萬五千元，
      及向中國信託商業銀行彰化分行借貸四十九萬五千元之部分，並非許本東自己
      需用，而係應上訴人壬○○之弟癸○○之請求，貸出後轉借給癸○○使用，利
      息亦一直由癸○○繳納等情，及證人癸○○於本院九十三年六月二十一日到庭
      證稱許本東將整本支票，全部空白交給癸○○使用，在癸○○使用過程中，所
      有應付款項均是由癸○○自行支付。其後癸○○因周轉不靈而發生退票，致使
      許本東被列為拒絕往來戶。是許本東列為拒絕往來戶乙節，事實上與許本東本
      人無關暨證人稱謝惠（請求訊問證人謝惠許本東票還有幾張未補？）尚有
      五張還沒有補。‧‧‧是與對方有解決，但還沒有補是一張遺失，現在有二張
      在我手上，一張是找不到對方（對方因債務問題舉家遷移），另外一張是現在
      尚在分期清償中對方希望押在他那邊。」等情是否屬實，負債縱有可能尋死，
      但非必然，何況本院依被上訴人國泰保險公司之聲請向台中地方法院及彰化地
      方法院查詢結果，並無以許本東或壬○○為被告或相對人之民事訴訟或支付命
      令、拍賣抵押物案件，該二法院均覆以未有該資料，益證上開支票及負債之事
      並未對許本東造成任何影響，被上訴人國泰保險公司、新光保險公司，及上訴
      人蘇黎世保險公司均不能證明許本東之死亡係非意外死亡即自殺。
    (五)稽之壬○○提出之人證、物證，及本院所調閱之台灣彰化地方法院檢察署相驗
      卷宗，尚無從排除許本東有意外墜河死亡之可能性，又考諸台灣彰化地方法院
      檢察署就許本東死因一節，亦函覆上訴人國泰人壽保險公司：「經查：案發現
      場並無散落物及剎車痕，且死者所駕駛之自小客車後側並無撞擊痕跡，而證人
      亦證稱死者落水前，未聽見碰撞聲且現場並無其他人或車輛經過，故應非為人
      由後追撞；又現場道路寬約四點三公尺，若係為閃避來車，依一般正常反應，
      應向右閃躲，而死者死亡的地點係在其行駛方向之左側，故應非因閃躲來車而
      墜入排水溝，另從死者身上採樣之血液、尿液經送法務部調查局檢驗之結果，
      亦無酒精及毒物之反應。綜上，本件應無他殺嫌疑，至是否自殺或意外，要非
      本屬職權所得認定。」等語，有前揭九十一年一月二十三日彰檢朝良九十相八
      一一字第二八四二號函得憑，細譯該函文意旨，主要僅在說明經相驗結果，並
      未發現許本東有何他殺嫌疑，則本院綜合前開各項事證判斷，本件應係許本東
      駕車意外跌落彰化和美大排水溝死亡，而可視為外來突發之意外事故。是以，
      壬○○主張保險事故成就，上訴人蘇黎世保險公司及被上訴人國泰保險公司、
      新光保險公司均應依保險契約給付保險金，即屬有據。
六、從而，壬○○本於保險契約，請求上訴人蘇黎世保險公司及被上訴人國泰保險公
    司、新光保險公司均應依保險契約給付保險金一千萬元及其起訴狀繕本送達翌日
    起算即民國九十一年五月二十四日起至清償日止依年息百分之十計算之利息，為
    有理由，自應准許。原審所為就被上訴人國泰保險公司、新光保險公司部分為上
    訴人壬○○敗訴之判決，於法尚有未洽，自屬不能維持。壬○○上訴論旨指摘原
    判決不當，求為廢棄改判，非無理由，爰判決如主文所示。至於就蘇黎世保險公
    司請求部分，上訴人壬○○既減縮請求，爰予以減縮如主文；而原審所為上訴人
    蘇黎世保險公司敗訴之判決，核無不合，彼上訴論旨指摘原判決不當，聲明求為
    廢棄改判，非有理由，應予駁回。關於上訴人壬○○勝訴部分，壬○○及被上訴
    人國泰保險公司、新光保險公司公均陳明願供擔保，聲請宣告假執行或免為假執
    行，核無不合，爰酌定相當之擔保金額分別宣告之。
七、又本件事證已臻明確，兩造其餘攻擊、防禦方法及舉證，經本院審酌後，核與判
　　決結果不生影響，自無庸逐一贅論，併此敘明。
據上論結：本件壬○○上訴為有理由，蘇黎世保險公司上訴為無理由，依民事訴訟法
第四百五十條第一項、第四百四十九條第一項、第七十八條、第八十五條第一項、第
四百六十三條、第三百九十條第二項、第三百九十二條，判決如主文。
中　　　華　　　民　　　國　　九十四　　年　　　三　　　月　　　二　　　日
~B1民事第一庭審判長法　官　林陳松
~B2　　　　　　　　法　官　李寶堂
~B3　　　　　　　　法　官　鄭金龍
右為正本係照原本作成。
？？？
~B　　　　　　　  書記官　林桂鳳
中　　　華　　　民　　　國　　九十三　　年　　　三　　　月　　　四　　　日
                                                                        Ｈ
